臺灣高等法院臺南分院刑事判決　　 95年度上更(一)字第469號
上　訴　人
即　被　告　丙○○
選任辯護人　汪玉蓮　律師
上列上訴人因違反森林法案件，不服臺灣嘉義地方法院92年度易
字第318號中華民國92年8月28日第一審判決（起訴案號：臺灣嘉
義地方法院檢察署92年度偵緝字第283號），提起上訴，經最高
法院發回更審，本院判決如下：
    主  文
原判決撤銷。
丙○○無罪。
    理  由
一、公訴意旨略以：丙○○明知自己並非原住民，亦未向主管機
    關申請許可，不得非法竊取森林產物，竟仍意圖為自己不法
    之所有，於九十二年二月十六日下午五至七時間，駕駛車牌
    號碼ＲＬ—○八七八號自小貨車在嘉義縣阿里山鄉樂野村五
    三八地號原住民保留地內，徒手竊取森林主產物樟木共二十
    塊，合計共○．九立方公尺，折合山價為新台幣（下同）一
    千九百三十三元，得手後即駕駛前開自小貨車將竊得之樟木
    二十塊搬運離開，為避免查緝，乃先搬運至嘉義縣阿里山鄉
    十字村科仔林一三○號住處停放，待同年月十七日凌晨時分
    ，繼駕駛前開自小貨車欲將竊得之樟木運往嘉義縣民雄鄉松
    山村松仔腳二一號住居處，而於同日凌晨三時許，在嘉義縣
    竹崎鄉省道台三線公路二九一公里處為警查獲，並當場扣得
    上述樟木二十塊。
二、公訴人認被告涉犯上開罪嫌，無非以：（一）本件員警依被
    告丙○○帶同前往嘉義縣阿里山鄉樂野村五三八地號現場勘
    驗結果，現場土地為泥土，且無木屑及堆放樟木之印痕。（
    二）被告用以載運樟木之車輛，四處散落有樟木屑，且樟木
    表面潔白光亮，切鋸痕相當新穎，有警詢筆錄及現場相片七
    幀在卷可資佐憑。（三）被告所竊取之樟木價值雖非甚高，
    然依一般常理，豈有人大費周章砍伐後，再切割成塊，棄置
    路旁供人撿拾之理，且被告利用夜間無人之際，載運上開贓
    物下山等情。而認被告係違反森林法第五十條之規定，應依
    刑法第三百二十條第一項之竊盜罪嫌論處。
三、按犯罪事實應依證據認定之，無證據不得認定犯罪事實；又
    不能證明被告犯罪者，應諭知無罪之判決，刑事訴訟法第一
    百五十四條第二項、第三百零一條第一項分別定有規定。次
    按認定不利於被告之事實，須依積極證據，苟積極證據不足
    為不利於被告事實之認定時，即應為有利於被告之認定，更
    不必有何有利之證據。此之所謂證據，須確屬能為被告有罪
    之證明，而無瑕疵可指者，始足當之；再者，犯罪事實之認
    定，應憑證據，所謂證據，須適合為被告犯罪事實之證明者
    ，始得採為斷罪資料，如未能發現相當證據，或證據不足以
    證明，自不能以推測或擬制之方法以為裁判基礎；又所謂認
    定犯罪事實所憑之證據，雖不以直接證據為限，間接證據亦
    包括在內，然而無論直接或間接證據，其為訴訟上之證明，
    須於通常一般人均不致有所懷疑，而得確信其為真實之程度
    ，始得據之為有罪之認定，倘其證明尚未達到此一程度，而
    有合理懷疑存在時，即應為無罪之判決（最高法院二十九年
    上字第三一○五號、三十年上字第八一六號、四十年台上字
    第八六號、五十三年台上字第二七五○號分別著有判例參照
    ）。
四、訊據被告丙○○固坦承有於前揭時地載運上開樟木，惟否認
    有何竊取森林產物犯行，於原審及本院辯稱：扣案樟木係在
    嘉義縣阿里山鄉樂野村五三八地號撿來的，當時該樟木係與
    漂流木放在一起，伊有問當地原住民，他們說那是不要的，
    伊才將該樟木撿拾欲載回去給父親當柴火使用，並無竊盜之
    情等語。經查：
（一）嘉義縣阿里山鄉樂野村五三八地號土地係屬原住民保留地
      之事實，業據證人即嘉義縣阿里山鄉公所觀光產業課課員
      高瑞芳結證明確（見原審卷第四十九頁），被告自陳知悉
      該地為山地保留地（見警卷第二頁），此亦據該地號所有
      人甲○○（已故）之孫乙○○來院證述屬實（見本院卷第
      八十三頁）。又證人乙○○所提出之上開土地所有權狀，
      經本院審視該權狀係六十七年十一月二十二日所核發，地
      目建，並註明屬國民住宅丙種建築用地（見本院卷第五十
      三、第八十三頁），核與該五三八地號土地登記謄本所載
      相符（見本院卷第五十三頁）。且該五三八地號土地經本
      院函詢行政院農業委員會林務局嘉義林區管理處（下稱嘉
      義林管處），據該處函覆稱：上開五三八地號土地非屬保
      安林地（見本院卷第二十六頁）。
（二）而扣案樟樹確屬森林主產物，材積為○．九立方公尺，山
      價查定價金為新台幣一、九三三元。有嘉義林管處九十二
      年八月十九日嘉政字第○九二五一○八四三六號函說明在
      卷（見原審卷第四十三頁）。顯見該批樟木與外界所認價
      值不斐之樟木不同。且據所附市場需求表所示，該樟樹之
      市場需求除作行道樹、庭園景觀樹及薪炭材外，於木材市
      場並無價值（見本院卷第三十一頁）。
（三）證人丁○○稱：該批樟樹是因為山上泥土崩落倒下來的，
      因擋到道路，故被鋸成一段一段放在路邊有一、二個月之
      久，我經常經過，應該是沒有人的，不然不會放在那裡那
      麼久，因為直徑很小，沒有其它用途，僅能當柴火（見本
      院卷第六十九至七十一頁）。
（四）另證人戊○○證稱：曾見過上開土地有樹木倒下，但已不
      記得時間，因當時山上有土地崩落，樹木倒下擋到道路，
      故繞路前往溪邊釣魚，但未見過該樹木被鋸成一段一段，
      那些樹是自已倒下，看到的時候還沒有處理（見本院卷第
      七十三頁）。
（五）復據證人乙○○證稱：本案警卷第十二、三頁照片之土地
      確屬五三八地號土地，而第十二頁照片左邊黃色部分為農
      路，左上角即為崩山地帶，有時崩山時樹木會掉落，倒在
      農路上，像本案之樟木伊等均會鋸一鋸拿去當柴火用，有
      人會拿去燒水煮竹筍用，如果有人要的話，就可以特別作
      記號，如果沒有作記號的話，任何人都可以隨便拿走，該
      種木頭山上很多…等語（見本院卷第八十四至八十六頁）
      。
（六）互核勾稽上開證人丁○○、戊○○、乙○○等之證言，顯
      見本案之樟木係五三八號土地（非國有之保安林）之山上
      所崩落，在山上無特殊價值，一般僅供燒柴火用，而因崩
      落時常阻隔道路，故須分段鋸開以利通行，且如未特別註
      記，則任何人均可檢拾回家供柴火使用。又本件之木塊其
      上雖有編號，但係查獲後警方會同林務局中和工作站人員
      鑑驗時所濆漆編號（見警卷第四頁），此已據被告陳述在
      卷，核與證人丁○○所證當時看到的時候木頭沒有用紅漆
      編號相符（見本院卷第七十一頁），且查獲被告用貨車載
      運上開樟木之時，該貨車除上開樟木外，餘無鐵鋸等物，
      難認為被告所鋸。至被告於夜間運送則據其辯稱係因向老
      板借車，於夜間時借用下山，而期能於第二日上班前返還
      ，以不影響車輛使用，尚非無由，亦足證被告辯稱該些本
      塊係屬無主物經伊檢拾而來，尚非無據，自難認係其竊盜
      而來。
五、綜上所述，被告之行為，核與森林法第五十二條竊取森林主
    、副產物罪名之構成要件不符。此外，公訴人就被告犯罪事
    實，應負舉證責任，並提出證明之方法，因此公訴人對於犯
    罪事實，應負提出證據及說服之實質舉證責任，而依公訴人
    所舉之證據，及本院調查證據之結果，綜合本案訴訟上之證
    據資料，尚無法得到被告有竊取扣案樟木之確信，即無法使
    通常一般之人均不致有所懷疑，而得確信被告竊取上開樟木
    為真實之程度者，而存有合理之懷疑存在，復無其他積極證
    據足以證明被告有公訴人所指之犯行，根據「罪證有疑，利
    於被告」之證據法則，及前揭判例要旨，即無從為被告有罪
    之確信，自不得為被告犯竊盜罪之認定，本件應屬不能證明
    被告犯罪。原審疏未詳予審酌，仔細勾稽，遽對被告論罪科
    刑，自有未洽。被告上訴意旨，否認犯竊盜罪，並執前詞提
    起上訴，為有理由，自應由本院撤銷改判，為被告無罪之諭
    知。
據上論斷，應依刑事訴訟法第三百六十九條第一項前段、第三百
六十四條、第三百零一條第一項前段，判決如主文。
本案經檢察官劉欽銘到庭執行職務。
中　　華　　民　　國　　96　　年　　1　　月　　18　　日
                  刑事第一庭   審判長法　官  黃崑宗
                                     法　官  蔡長林
                                     法　官  夏金郎
以上正本證明與原本無異。
檢察官如不服本判決應於收受本判決後十日內向本院提出上訴書
，其未敘述上訴理由者並得於提起上訴後十日內向本院補提理由
書。
本件被告不得上訴。
　　　　　　　　　　　　　　　　　　 書記官  劉岳文
中　　華　　民　　國　　96　　年　　1 　　月　　19　　日
